臺灣高雄地方法院民事判決
111年度訴字第758號
原      告  陽信商業銀行股份有限公司

法定代理人  陳勝宏  
訴訟代理人  蘇建榮律師
被      告  連恒良  


上列當事人間請求拆屋還地等事件，本院於民國111年9月20日言
詞辯論終結，判決如下：
    主  文
一、被告應將坐落高雄市○○區○○段○○段○○○○○地號土地上如附圖
    所示編號A部分（面積三平方公尺）、B部分（二一平方公尺
    ）鐵皮鋼構工作物拆除，並將該部分土地騰空返還原告。
二、被告應自民國一一一年一月一日起至返還前項土地之日止，
    按月給付原告新臺幣壹仟肆佰元。
三、被告應給付原告新臺幣捌仟肆佰元，及自民國一一一年五月
    十七日起至清償日止，按週年利率百分之五計算之利息。
四、原告其餘之訴駁回。
五、訴訟費用由被告負擔。
六、本判決第一項至第三項於原告以新臺幣參拾柒萬元供擔保後
    得假執行，被告如以新臺幣壹佰壹拾壹萬貳仟肆佰元為原告
    預供擔保，得免為假執行。
七、原告其餘假執行之聲請駁回。
    事實及理由
一、原告主張：被告前承租原告所有坐落高雄市○○區○○段○○段00
    000地號土地（下稱系爭土地），面積約7坪，兩造並定有土
    地租賃契約書（下稱系爭租約），約定租金每月新臺幣（下
    同）1400元，租期自民國106年1月1日起至110年12月31日止
    。租期屆滿後，兩造並未續定租約，被告所有鐵皮鋼構工作
    物仍繼續占有系爭土地如附圖所示編號A、B部分（面積3、2
    1平方公尺，下稱系爭工作物），係屬無權占有，原告得本
    於所有權及系爭租約第7條約定，請求被告拆除系爭工作物
    後，將該部分土地返還原告。又被告無權占有系爭土地，受
    有相當於租金之利益，致原告受有損害，原告併得請求被告
    返還不當得利，即自111年1月1日起至返還土地之日止，按
    月給付2320元（系爭土地申報地價年息10%計算）。另被告
    自110年7月起即未依約給付租金，迄租期屆滿，共積欠6個
    月租金8400元。為此依民法第179條、第767條第1項規定及
    系爭租約第3條、第7條約定提起本件訴訟，並聲明：㈠被告
    應將系爭土地上之系爭工作物拆除，並將該部分土地騰空返
    還原告。㈡被告應自111年1月1日起至返還前項土地之日止，
    按月給付原告2320元。㈢被告應給付原告8400元，及自起訴
    狀繕本送達翌日起至清償日止，按週年利率百分之5計算之
    利息。㈣願供擔保，聲請宣告假執行。
二、被告則以：不爭執兩造間定有系爭租約，被告所有系爭工作
    物占用系爭土地如附圖所示編號A、B部分，及積欠原告租金
    8400元之事實，然被告占有係有合法權源，且係因家庭變故
    、間接性失憶疾病就醫，且注射新冠肺炎疫苗後產生不良反
    應及副作用，未及向原告辦理續約事宜，並非無故或故意，
    被告願意與原告和解，原告執意興訟，違反比例原則及兩公
    約精神，又被告所有坐落高雄市鼓山區鼓中段二小段282、2
    83、284建物（下合稱282等建物），分別以編號A、B部分為
    聯外出入口，原告請求返還此部分屬畸零地，收回無法單獨
    利用，卻造成被告重大損害，有權利濫用情事，另依民法第
    796條之一第1項規定，法院得審酌公共利益及當事人利益，
    免被告為移去或變更。又原告請求相當於租金之不當得利，
    超過系爭租約之租金數額，亦有未當等語，資為抗辯。並答
    辯聲明：㈠原告之訴及假執行之聲請均駁回。㈡如受不利判決
    ，願供擔保，聲請宣告免為假執行。
三、兩造不爭執事實：
　㈠被告前承租原告所有系爭土地，面積約7坪，兩造並定有土地
    租賃契約書，約定租金每月1400元，租期自106年1月1日起
    至110年12月31日止。　　　
　㈡被告所有鐵皮鋼構工作物迄今仍占有系爭土地如附圖所示編
    號A、B部分（面積3、21平方公尺）。
　㈢被告自110年7月起即未依約給付租金，迄租期屆滿，共積欠6
    個月租金8400元。
四、本件爭點：
　㈠原告請求被告拆除系爭土地上之系爭工作物，並返還該部分
    土地，有無理由？
　㈡原告請求被告返還相當於租金之不當得利，有無理由？
　㈢原告請求被告返還積欠租金，有無理由？
五、得心證理由：
　㈠原告請求被告拆除系爭土地上之系爭工作物，並返還該部分
    土地，有無理由？　　
　　⒈按所有人對於無權占有或侵奪其所有物者，得請求返還之
      ，民法第767條第1項前段定有明文。次按系爭租約第7條
      第1項約定，租約期滿而不續租或期前終止租約時，乙方
      （即被告）應即無條件拆除租賃標的上之建築物或其他增
      建物、改良物等，並清除廢棄物後將租賃標的物返還甲方
      （即原告），且不得向甲方請求任何費用、補償或賠償。
      又定期租賃契約，若約明期滿後絕不續租，或續租應另訂
      契約之方式，以阻止續約之效力者，該租約於租期屆滿時
      ，即當然消滅。除當事人另有新的租賃之合意，成立新的
      租賃契約外，承租人單方面之繼續使用原租賃物，仍為無
      權占有之法律關係。準此，系爭租約於租賃期限屆滿後，
      若未辦理續租，即當然消滅，倘被告繼續使用租賃標的物
      即屬無權占有。以無權占有為原因，請求返還土地者，占
      有人對土地所有權存在之事實無爭執，而僅以非無權占有
      為抗辯者，土地所有權人對其土地被無權占有之事實無舉
      證責任，占有人自應就其取得占有係有正當權源之事實證
      明之。
　　⒉被告前承租原告所有系爭土地，面積約7坪，兩造並定有土
      地租賃契約書，約定租金每月1400元，租期自106年1月1
      日起至110年12月31日止，未續定租約等情，為兩造所不
      爭執（訴字卷第72、73頁），據此，系爭租約已當然消滅
      。被告所有鐵皮鋼構工作物迄今仍占有系爭土地如附圖所
      示編號A、B部分（面積3、21平方公尺），亦為兩造所不
      爭執，是原告主張被告無權占有系爭土地，堪認有據。
　　⒊被告雖以前揭情詞抗辯其占有係有合法權源，且未及向原
      告辦理續約事宜，並非無故或故意，被告願意與原告和解
      ，原告執意興訟，違反比例原則及兩公約精神云云。然被
      告未與原告續約乃不爭之事實，究其因何故未能辦理續約
      ，並不影響系爭租約業因租賃期間屆滿而當然消滅之事實
      ，無從據為被告占有系爭土地之正當權源。至系爭租約消
      滅後，兩造是否另訂和解契約，核屬契約自由，與原告本
      於所有權行使權利，應屬二事，不因被告有和解意願，而
      原告未應允，即得謂原告行使權利有違反比例原則或兩公
      約精神之情事，被告此部分抗辯，並無可採。
　　⒋被告另稱其所有282等建物，分別以編號A、B部分為聯外出
      入口，原告請求返還此部分屬畸零地，收回無法單獨利用
      ，卻造成被告重大損害，有權利濫用情事云云，觀之被告
      所提282等建物登記謄本（訴字卷第97至101頁），固分別
      坐落於系爭土地鄰近之同小段107、107-1、107-2地號土
      地上，然本院會同兩造及地政事務所人員履勘現場時，系
      爭工作物乃單獨建造坐落於系爭土地上，並無與之附連之
      建物存在，有照片在卷可憑（訴字卷第31頁），被告稱28
      2等建物分別以編號A、B部分為聯外出入口乙節，與現況
      並不相符，況且，關此部分被告並未舉證證明符合通行權
      要件，要難據以認原告請求被告拆除系爭工作物並騰空返
      還土地有權利濫用情事。又民法第148條第1項係規定行使
      權利，不得以損害他人為主要目的，若當事人行使權利，
      雖足使他人喪失利益，而苟非以損害他人為主要目的，即
      不在該條所定範圍之內。原告請求被告返還土地面積雖共
      計僅24平方公尺，然先前既能出租被告，縱使收回不能單
      獨建築利用，猶非全無使用利益而係以損害被告為目的，
      即不得謂係權利濫用。
　　⒌按土地所有人建築房屋逾越地界，鄰地所有人請求移去或
      變更時，法院得斟酌公共利益及當事人利益，免為全部或
      一部之移去或變更，民法第796條之1第1項本文固有明定
      ，惟本件被告乃於租約期限屆滿後，未返還租賃標的物，
      乃構成無權占有系爭土地，核與上述關於越界建築房屋之
      情形不同，被告援此為辯，亦無可採。
　　⒍綜上，被告所辯無可採，原告主張被告無權占有系爭土地
      ，依民法第767條第1項前段規定，請求被告拆除系爭工作
      物並騰空返還系爭土地如附圖所示編號A、B部分，為有理
      由。原告另依據系爭租約第7條約定為相同聲明之請求，
      爰不再論。
　㈡原告請求被告返還相當於租金之不當得利，有無理由？　　
　  ⒈按無法律上之原因而受利益，致他人受損害者，應返還其
      利益，民法第179 條定有明文。而無權占有他人土地，可
      能獲得相當於租金之利益，並致土地所有權人無法對土地
      為使用收益，而受有同額之損害，應為社會通常之觀念（
      最高法院61年台上字第1695號裁判意旨參照）。本件被告
      無權占有系爭土地如附圖所示編號A、B部分，已如前述，
      被告復未舉證有何占有之法律上權源，原告以被告無法律
      上原因受有利益，致其受有損害，請求被告返還相當於租
      金之不當得利，即屬有據。
　  ⒉按城市地方土地之租金以不超過其申報總價年息10% 為限
      ，土地法第97條第1 項及第105 條分別定有明文；又土地
      法第97條第1 項所謂土地價額依法定地價；而土地所有權
      人申報之地價，為法定地價，土地法施行法第25條及土地
      法第148 條亦有明定。則土地法第97條第1 項所謂土地申
      報總價即指該土地之申報地價。查，系爭土地登記謄本所
      示使用分區、使用地類別均為空白，111年1月申報地價每
      平方公尺1萬1600元，有土地登記謄本在卷可稽（審訴字
      卷第25）。又系爭土地面臨鼓山二路，交通尚稱便利，附
      近多為一般透天住宅，商業活動較少，有電子地圖附卷可
      參（訴字卷第21頁），系爭工作物僅為殘破鐵皮鋼構，無
      法供營業或居住使用，亦經本院到場勘驗明確，有勘驗筆
      錄可查（訴字卷第27頁），經斟酌系爭土地坐落位置、交
      通便利性、商業活動程度、被告無權占有系爭土地利用情
      形，及兩造間前於系爭租約約定之租用面積約7坪，與編
      號A、B部分，相差無幾等一切情狀，認原告主張以系爭土
      地申報地價年息10%計算，稍嫌過高，應比照系爭租約之
      租金，即每月1400元為恰當，逾此範圍之請求，不應准許
      。從而，原告得請求被告自系爭租約消滅後，即自111年1
      月1日起至騰空返還土地之日止，按月給付1400元相當於
      租金之不當得利。
　㈢原告請求被告返還積欠租金，有無理由？　　
　　按稱租賃者，謂當事人約定，一方以物租與他方使用收益，
    他方支付租金之契約，承租人應依約定日期，支付租金，民
    法第421條第1項、第439條前段定有明文。系爭租約第3條約
    定租金為每月1400元，亦有系爭租約在卷可稽（審訴字卷第
    17頁），原告主張被告自110年7月起即未依約給付租金，迄
    租期屆滿，共積欠6個月租金8400元，被告並無爭執，是原
    告依據系爭租約第3條約定，請求被告給付所積欠租金8400
    元，應屬有理。
六、綜上所述，原告依民法第767條第1項、第179條規定及系爭
    租約第3條約定，請求於㈠被告應拆除系爭工作物並騰空返還
    系爭土地如附圖所示編號A、B部分，㈡被告應自111年1月1日
    起至騰空返還前項土地之日止，按月給付1400元，㈢被告應
    給付原告8400元，及自起訴狀繕本送達翌日（即111年5月17
    日）起至清償日止，按週年利率百分之5計算之利息。範圍
    內，為有理由，應予准許，逾此範圍之請求，則無理由，應
    予駁回。本判決原告勝訴部分，兩造分別陳明願供擔保，聲
    請宣告假執行、免為假執行，經核均無不合，爰分別酌定擔
    保金額宣告之。至於原告敗訴部分，其假執行之聲請，因訴
    之駁回而失所依附，應予駁回。
七、本件事證已臻明確，兩造其餘攻擊防禦方法及所用證據，經
    核與判決結果無影響，爰不逐一論述，附此敘明。
八、據上論結，本件原告之訴為一部有理由，一部無理由，爰判
    決如主文。
中　　華　　民　　國　　111 　年　　9 　　月　　27　　日
                民事第二庭      法　官　陳宛榆
以上正本係照原本作成。
如對本判決上訴，須於判決送達後20日內向本院提出上訴狀。如
委任律師提起上訴者，應一併繳納上訴審裁判費。
中　　華　　民　　國　　111 　年　　9 　　月　　27　　日
                                書記官　張家瑜